臺灣高等法院民事判決　　　　　　　　　　93年度上字第13號
上　訴　人即　丁○○
附帶被上訴人
兼法定代理人　丙○○
即附帶被上訴人
　　　　　　　乙○○
共　　　同
訴訟代理人　　謝宜伶
被上訴人即　　甲○○
附帶上訴人
法定代理人　　陳月琴
訴訟代理人　　徐原本律師
上列當事人間損害賠償事件，上訴人對於中華民國92年10月31日
臺灣新竹地方法院91年度訴字第324 號第一審判決提起上訴，被
上訴人提起附帶上訴，本院於94年1月4日言詞辯論終結，判決如
下：
    主  文
原判決關於命上訴人連帶給付之金額超過新台幣壹佰參拾柒萬零
貳佰參拾肆元及其中新台幣捌拾伍萬參仟柒佰柒拾伍元逾自民國
九十四年一月十九日起算之利息部分，與該部分假執行之宣告暨
訴訟費用（除確定部分外）之裁判均廢棄。
右開廢棄部分，被上訴人在第一審之訴及假執行之聲請均駁回。
上訴人之其餘上訴駁回。
被上訴人之附帶上訴駁回。
第一審（除確定部分外）及第二審訴訟費用關於上訴部分，由被
上訴人負擔十分之一，餘由上訴人連帶負擔；關於附帶上訴部分
，由附帶上訴人負擔。
    事實及理由
一、被上訴人起訴主張：上訴人丁○○民國81年10月26日出生，
    為限制行為能力人，上訴人丙○○、乙○○為其父母。上訴
    人丁○○與被上訴人於91年 2月9日晚上8時許，在新竹縣竹
    東鎮○○街上館國中燃放鞭炮，上訴人丁○○不慎將沖天炮
    射向被上訴人右眼，致被上訴人受有外傷性白內障之傷害，
    經由右眼人工水晶體植入手術並持續追蹤治療，現今右眼最
    佳矯正視力雖有一．０，惟仍有輕微視野缺損傷害，爰依民
    法第187條第1項、第193條第1項及第195條第1項規定，求為
    命上訴人連帶給付醫療費用新台幣（下同）3萬3,531元、減
    少勞動能力損失97萬8,294元及精神慰撫金200萬元，合計30
    1萬1,825元及自起訴狀繕本送達之翌日起算法定遲延利息之
    判決（原審判決上訴人應連帶給付被上訴人醫療費用3萬1,5
    37元、減少勞動能力損失97萬8,284 元及精神慰撫金50萬元
    ，合計150萬9,821元及自92年10月17日起算法定遲延利息，
    並駁回被上訴人其餘之訴。被上訴人就其精神慰撫金敗訴之
    149萬9,911元部分附帶上訴聲明：(一)原判決關於駁回附帶上
    訴人後開之訴部分廢棄。(二)附帶被上訴人應再連帶給付附帶
    上訴人149萬9,911元及自92年10月17日起算法定遲延利息。
    未附帶上訴之2,093 元部分，已告確定），並答辯聲明：上
    訴駁回。
二、上訴人則以：上訴人丁○○係應被上訴人之邀共同前往燃放
    鞭炮，鞭炮係由被上訴人提供，被上訴人自應注意提供給較
    年幼之上訴人丁○○燃放之鞭炮種類，並告知應注意事項，
    及於上訴人丁○○燃放時隨時注意安全。被上訴人係於上訴
    人丁○○燃放沖天炮時，突然起身，致遭沖天炮射傷，上訴
    人丁○○對被上訴人突然起身無法預測，應無過失可言，而
    被上訴人於起身時本應注意其前方有上訴人丁○○正在燃放
    鞭炮，應於鞭炮燃放完畢再行起身，被上訴人就本件事故之
    發生，與有重大過失，應免除上訴人之賠償責任。又被上訴
    人因本件事故實際支付之醫療費用為1萬6,459元，加以被上
    訴人經治療後右眼復原良好，與常人無異，對其日常生活及
    日後工作能力均無重大影響，被上訴人請求賠償減少勞動能
    力損失及精神慰撫金均過高等語，資為抗辯。並上訴聲明：
    (一)原判決不利於上訴人部分廢棄。(二)右廢棄部分，被上訴人
    在第一審之訴及其假執行之聲請均駁回。對於被上訴人之附
    帶上訴則答辯聲明：附帶上訴駁回。
三、被上訴人主張之前開事實，業據其提出診斷證明書及醫療收
    據為証（原審卷9-19、52- 64頁），且為上訴人所不爭執，
    惟以前開情詞置辯。經查：
  (一)上訴人丁○○在原審陳稱：「91年2月9日放鞭炮有炸到原告
    甲○○，因為沖天炮對著他放... 當時點燃時原告甲○○本
    來蹲著剛好站起來沖到他眼睛... 」等語（原審卷34頁），
    且証人曾能弘亦証稱：「丁○○、甲○○兩人都是我的好朋
    友，91年2月9日晚上，甲○○到我家找我去外面玩，走到一
    半時，甲○○提議去放鞭炮，我們就去雜貨店花了 100元買
    了兩把鞭炮，鞭炮 100元是甲○○拿出來的錢，買玩後，我
    們就到社區後面的空地，我與甲○○各拿一支鞭炮插在地上
    ，正準備要點火施放時，丁○○突然出現，他就過來拿放在
    旁邊的鞭炮，抓了一把，用他的打火機點火，丟了幾個沖天
    炮，曾經炸到我的耳朵，但未受傷，後來他就針對甲○○的
    方向要施放沖天炮，我們阻止他，他就轉過身去，我們以為
    他已不針對人來射發，誰知後來他又轉過頭去點火，我看到
    時，一方面阻止他，另一方面我用手要將沖天炮拿掉，結果
    被丁○○用手擋掉，甲○○回頭，剛好沖天炮爆了，就炸到
    甲○○... 丁○○為何故意對著甲○○方面施放沖天炮，這
    我不知道... 」等語（本院卷 73-74頁），足見當時係上訴
    人丁○○將沖天炮射向被上訴人方向，致被上訴人因起身而
    右眼遭炸傷。查以沖天炮朝人方向施放，極可能炸傷人，為
    眾所週知之事，上訴人丁○○於本件行為時，雖為未滿十歲
    之限制行為能力人，惟依其心智觀之，應明知其朝被上訴人
    方向燃放沖天炮，極可能炸傷被上訴人，而依當時情形，又
    無不能注意之情況，詎上訴人丁○○竟疏未注意，將沖天炮
    射向被上訴人方向，適被上訴人起身致右眼遭炸傷，上訴人
    丁○○顯有過失。上訴人丁○○因本件傷害事件，經原法院
    少年保護法庭審理結果，亦認上訴人丁○○應負過失傷害責
    任，裁定其應交付保護管束確定在案，有原法院91年度兒護
    字第1號宣示筆錄及附件可稽（原審卷50-51頁），是上訴人
    抗辯上訴人丁○○係應被上訴人之邀共同前往燃放鞭炮，鞭
    炮係由被上訴人所提供，上訴人丁○○無過失云云，核與上
    開証人所述不符，洵非可採，被上訴人所受上開傷害與上訴
    人丁○○之過失行為間，自有相當因果關係。至証人羅婉婷
    因係上訴人丁○○之胞姊，其所為証言（本院卷93頁）難免
    偏頗，且與上開事實不符，尚不足據為有利於上訴人之認定
    。
  (二)次查被上訴人原係蹲於地上與同伴嬉戲，於起身之際，突遭
    上訴人丁○○以沖天炮射擊，依當時狀況，並無何應注意、
    能注意而不注意之情事，難認其有何過失行為，應無過失相
    抵之適用，是上訴人抗辯被上訴人有重大過失，應免除上訴
    人之賠償責任云云，亦非可採。
四、按因故意或過失，不法侵害他人之權利者，負損害賠償責任
    ；又不法侵害他人之身體或健康者，對於被害人因此喪失或
    減少勞動能力或增加生活上之需要時，應負損害賠償責任；
    又不法侵害他人之身體者，被害人雖非財產上之損害，亦得
    請求賠償相當之金額；又限制行為能力人，不法侵害他人之
    權利者，以行為時有識別能力為限，與其法定代理人連帶負
    損害賠償責任，民法第184條第1項前段、第193條第1項、第
    195條第1項前段及第187條第1項分別定有明文。查上訴人丁
    ○○係81年10月26日出生，於本件行為時為限制行為能力人
    ，上訴人丙○○、乙○○為其父母即法定代理人，上訴人丁
    ○○於行為時即將年滿十歲，雖為限制行為能力人，惟應有
    識別能力，其因前開過失行為致被上訴人右眼受傷，對於被
    上訴人因此所受之損害，自應負損害賠償責任，而上訴人丙
    ○○、乙○○亦未能舉證證明其監督並未疏懈或縱加以相當
    之監督而仍不免發生損害，則被上訴人主張上訴人丙○○、
    乙○○應與上訴人丁○○負連帶賠償責任，洵屬有據。
五、茲將被上訴人所得請求上訴人連帶賠償之金額，分述如下：
  (一)醫療費用部分：被上訴人主張伊因本件事故右眼受傷，分別
    在國立台灣大學醫學院附設醫院（下稱台大醫院）、行政院
    衛生署新竹醫院（下稱新竹醫院）及行政院國軍退除役官兵
    輔導委員會竹東榮民醫院就醫治療，計支出醫療費用3萬1,5
    37元之事實，業據其提出醫療費用收據為証（見原審卷11-1
    4 、16-19、57-59、61頁），惟經核各該醫療費用收據，被
    上訴人實際支出之醫療費用應為1萬6,459元【按：其明細詳
    如本院卷36頁，其中 91年2月19日係因申請証明書而掛號
    ，其掛號費100元應與証明書費100元一併扣除（原審卷12頁
    ）； 91年2月19日之醫療費用210元已列入上開明細編號4
    金額290元內（本院卷122頁、原審卷16、19頁）；1萬4,6
    19元單據因僅列出項目、金額及未繳金額，並未記載何人於
    何期間、在何醫療機構所支出（本院卷 121頁、原審卷15頁
    ），且核與被上訴人於91年2月21日至2月25日在台大醫院住
    院所支出之三筆醫療費用即已列入上開明細編號 6、7、8金
    額9,206元、266元、5,147 元合計金額相符（原審卷10、17
    、18頁），該單據應係重複提出】，且屬治療上之必要費用
    ，此部分請求，自屬有據。
  (二)減少勞動能力損失部分：查被上訴人因本件事故，致右眼受
    有外傷性水晶體脫位及白內障之傷害，經至台大醫院接受人
    工水晶體植入手術後，於91年 5月27日視力檢查右眼最佳矯
    正視力雖可達一．０，但其水晶體已摘除，失去調節機能，
    應符合勞保殘廢等級13級（勞工保險殘廢給付標準表第26條
    ）一眼眼球遺存顯著調節機能障害或運動障害之標準，有該
    院92年 9月29日（92）校附醫秘字第9200210669號及93年12
    月7 日（93）校附醫秘字第9300213666號函可稽（原審卷99
    頁、本院卷 127頁），則被上訴人主張其勞動能力將因右眼
    換裝人工水晶體而減損，應屬有據；上訴人抗辯被上訴人經
    醫療後，右眼復原良好，已無調解機能障礙，對日常生活及
    日後工作能力無重大影響云云，應非可採。至新竹醫院92年
    9月24日新醫歷字第9206790號函雖稱被上訴人裸視右眼為０
    ．九，左眼為一．五，未達殘廢所列標準云云（原審卷98頁
    ），然因該院未考慮被上訴人右眼換裝人工水晶體失去調節
    機能等因素，尚非可採。又被上訴人主張伊係76年12月18日
    出生，受傷時即91年2月9日年僅14歲，自20歲起算至勞動基
    準法所規定退休年齡60歲止，共計40年之勞動損失，以中央
    主管機關核定每月基本薪資1萬5,840元為計算其將來可得收
    入之標準等情。本院斟酌被上訴人所受傷害，並依勞工保險
    殘廢給付標準表所列障害項目第26項之殘廢等級13級作為計
    算被上訴人減少勞動能力程度，認被上訴人喪失勞動能力程
    度達23.07 %（原審卷20-22頁），按此標準計算，每月基本
    薪資為1萬5,840元，一年薪資為19萬080元，減少勞動能力2
    3.07%，即被上訴人每年減少勞動能力損失為4萬3,851元，4
    0 年合計175萬4,040元，惟被上訴人係76年12月18日出生，
    於96年12月18日始年滿20歲，並於136 年12月18日年滿60歲
    退休，於計算被上訴人40年工作期間（即自96年12月18日起
    至136 年12月17日止）減少勞動能力之損失金額命上訴人一
    次給付時，自應扣除中間利息（包括扣除自本件判決宣判日
    起至被上訴人於96年12月18日年滿20歲前之2 年11個月中間
    利息），爰依霍夫曼式計算法（年別5%複式第一年不扣除中
    間利息）計算上訴人所得請求上訴人賠償之減少勞動能力損
    失金額應為85萬3,775元【43,851元×22.00000000（40年之
    霍夫曼係數）÷（1＋5%×2年11個月）=853,775元（小數點
    以下四捨五入）】。
  (三)精神慰撫金部分：被上訴人因本件事故右眼受有外傷性白內
    障之傷害，經由右眼人工水晶體植入手術並持續追蹤治療後
    ，現仍有輕微視野缺損，且右眼失去調節機能，其精神及肉
    體上均遭受極大打擊及痛苦，不言可喻，則被上訴人請求上
    訴人賠償非財產上損害之慰撫金，自屬有據。爰斟酌被上訴
    人現年17歲餘，為在學學生，無任何財產；上訴人丁○○現
    年12歲餘，為在學學生，亦無任何財產，上訴人丙○○係化
    工廠課長，每月薪資 4萬餘元（本院卷81頁），上訴人乙○
    ○係電子廠員工，每月薪資 3萬餘元（本院卷82頁），以及
    被上訴人所受傷害等一切情狀後，認被上訴人請求賠償之金
    額200萬元，尚嫌過高，應以50萬元為適當。
六、綜上所述，被上訴人本於侵權行為法則，請求上訴人連帶給
    付137萬234元（其計算式為：16,459元＋853,775元＋500,0
    00元＝1,370,234元）及其中51萬6,459元自民事準備書(三)狀
    送達之翌日即92年10月17日起，其餘85萬 3,775元自本件判
    決宣判之翌日即94年 1月19日起，均至清償日止，按年息百
    分之五計算利息部分，自屬應予准許；至超過上開部分之請
    求（除確定部分外），即屬不應准許。原審就上開不應准許
    部分，所為上訴人敗訴之判決，自有未合，上訴論旨指摘原
    判決此部分不當，求予廢棄改判，為有理由；就上開應予准
    許部分，所為上訴人敗訴之判決，並無不合，上訴論旨指摘
    原判決此部分不當，求予廢棄改判，為無理由。另被上訴人
    即附帶上訴人請求上訴人即附帶被上訴人應再給付其 149萬
    9,911 元及法定遲延利息部分，亦屬不應准許，原審就此部
    分為附帶上訴人敗訴之判決，並無不合，附帶上訴論旨指摘
    原判決此部分不當，求予廢棄改判，為無理由。
七、至兩造其餘之攻擊或防禦方法及未經援用之證據，經本院斟
    酌後，認為均不足以影響本判決之結果，自無逐一詳予論駁
    之必要，併此敘明。
八、據上論結：本件上訴為一部有理由，一部無理由；被上訴人
    之附帶上訴為無理由，依民事訴訟法第450條、第449條第 1
    項、第78條、第79條，判決如主文。
中　　華　　民　　國　　94　　年　　1 　　月　　18　　日
                  民事第五庭審判長法　官　張劍男
                                  法　官　彭昭芬
                                  法　官　陳駿璧
正本係照原本作成。
兩造均不得上訴。
中　　華　　民　　國　　94　　年　　1 　　月　　19　　日
　　　　　　　　　　　　　　　　　書記官　黃　愛
